臺灣高等法院高雄分院刑事判決　　　　 96年度上易字第447號
上　訴　人　臺灣高雄地方法院檢察署檢察官
被　　　告　甲○○
上列上訴人因被告詐欺等案件，不服臺灣高雄地方法院95年度易
字第2206號中華民國96年4 月2 日第一審判決（起訴案號：臺灣
高雄地方法院檢察署95年度偵緝字第2034號），提起上訴，本院
判決如下：
    主  文
上訴駁回。
    理  由
一、公訴意旨略以：甲○○基於意圖為自己不法所有之概括犯意
    ，於民國93年3 月18日，前往設於高雄市前鎮區○○○路35
    號之高億交通企業有限公司（下稱高億公司）處，租用車牌
    號碼Y7-168號營業用小客車，並約定每月租金新臺幣（下同
    ）1 萬8 千元，租期3 年，期滿該車歸甲○○所有，並於同
    日將該車交付與甲○○使用。未料甲○○占有、使用該車後
    ，於94年7 月起即未依約支付租金、繳納交通違規罰款等費
    用，且將其所持有之上開車輛變異為所有之意思而占有使用
    ，致高億公司就該車輛受有租金及交通違規罰款等共計9 萬
    2500元之損失。嗣高億公司於同年10月16日，由其代表人乙
    ○○自行尋得該車輛，甲○○此時即承諾將清償高億公司上
    開費用，乙○○則當場將該車取回；然甲○○之後仍未清償
    高億公司上開債務，高億公司遂於95年2 月17日向臺灣高雄
    地方法院檢察署提出告訴。嗣於同年3 月30日，甲○○及高
    億公司於偵查程序中，均表示願就上開情形協商和解，雙方
    因而私下進行協議；然甲○○為求高億公司再將上開車輛交
    付與其使用，竟佯裝以簽發本票為清償並擔保上開債務之方
    法，而於同年4 月20日簽發到期日為同年5 月20日、面額為
    1 萬8 千元之本票1 紙與乙○○，致乙○○陷於錯誤而再交
    付上開車輛與甲○○使用；詎該本票到期除未獲兌現外，甲
    ○○復將其所持有之上開車輛變異為所有之意思而占有之，
    而於同年5 月25日將該車出租與某真實姓名、年籍不詳之男
    子使用，甲○○對新租約之租金更分文未繳，並拒不返還前
    開車輛與高億公司，而以此方法向高億公司詐取使用前開車
    輛並轉租他人之利益，使高億公司因而受有損害；迨95 年6
    月再由高億公司自行尋回上開車輛，至此，高億公司則共受
    10餘萬元之損失，因認甲○○涉犯刑法第335 條第1 項之侵
    占罪嫌，及同法第339 條第1 項之詐欺取財罪嫌。
二、按被告未經審判證明有罪確定前，推定其為無罪；犯罪事實
    ，應依證據認定之，無證據不得認定犯罪事實。又不能證明
    被告犯罪者，應諭知無罪之判決，刑事訴訟法第154 條、第
    301 條第1 項分別定有明文。次按，認定犯罪事實所憑之證
    據，雖不以直接證據為限，間接證據亦包括在內，然而無論
    直接證據或間接證據，其為訴訟上之證明，須於通常一般人
    均不致有所懷疑，而得確信其為真實之程度者，始得據為有
    罪之認定，倘其證明尚未達到此一程度，而有合理之懷疑存
    在時，即難遽採為不利被告之認定，最高法院著有76年臺上
    字第4986號判例可資參照。又依刑事訴訟法第161 條第1 項
    規定，檢察官就被告犯罪事實，應負舉證責任，並指出證明
    之方法。因此，檢察官對於起訴之犯罪事實，應負提出證據
    及說服之實質舉證責任。倘其所提出之證據，不足為被告有
    罪之積極證明，或其指出證明之方法，無從說服法院以形成
    被告有罪之心證，基於無罪推定之原則，自應為被告無罪判
    決之諭知，最高法院亦著有92年臺上字第128 號判例可參。
    另按，刑法侵占罪之成立，須持有人變易其原來之持有意思
    而為不法所有之意思，始能成立，如僅將持有物延不交還或
    有其他原因致一時未能交還，既缺乏主觀要件，即難遽以該
    罪相繩，最高法院23年上字第1915號、68年臺上字第3146號
    判例可資參照。末按，刑法第339 條詐欺罪之成立，係以行
    為人意圖為自己或第三人不法之所有，以詐術使人將本人或
    第三人之物交付或取得利益為要件，所謂以詐術使人交付，
    必須被詐欺人因其詐術而陷於錯誤，若其所用方法，不能認
    為詐術，亦不致使人陷於錯誤，即不構成該罪，最高法院著
    有46年臺上字第260 號判例可資參照。至於債務人於債之關
    係成立後，如有未依債之本旨履行民事債務之情形，在一般
    社會經驗上可能之原因甚多，縱令是出於惡意不為履行，苟
    無足以證明其在債之關係發生時，自始即具有詐欺意思之積
    極證據，亦僅能令負民事債務不履行之責任，依刑事訴訟法
    第154 條第2 項之規定，尚不得據此債信違反之客觀事態，
    而推定債務人原有詐欺之犯意。
三、公訴人認被告甲○○涉犯前開罪嫌，無非係以：(一)被告之供
    述，(二)證人乙○○之證述，(三)租賃契約書、存證信函等為依
    據。然訊據被告則堅詞否認有何詐欺及侵占之犯行，辯稱：
    我是從93年開始承租，租金每月1 萬8 千元，繳完後車子給
    我，我共繳了一年半，後來因我家有事情及景氣不好，後來
    有要拿錢給告訴人，告訴人說因有紅單及修車費要先還清，
    我二個月沒有繳，告訴人在第三個月就把車子拖回去，後來
    車子又交給我開，我把車子借給朋友開，朋友幫我繳租金，
    朋友沒有把租金給我，告訴人又把車子拖回去，當時因為經
    濟困難，而有積欠高億公司租金沒有償還之情形，但伊並沒
    有要侵占上開車輛之意，而高億公司先後2 次都是於沒有通
    知伊還車之情形下，就直接將前開車輛取回。另伊於第2 次
    會再向高億公司租用前開車輛，是因為乙○○對伊說，伊所
    承租之上開車輛，已經快租約期滿而可以取得該車所有權，
    所以在乙○○的勸說下，伊才會再向高億公司承租前開車輛
    ，以便承租期滿取得該車所有權，伊沒有侵占或詐欺之意思
    。經查：
  (一)被告於93年3 月18日，向高億公司租用車牌號碼Y7-168號營
    業用小客車，約定每月租金1 萬8 千元，租期3 年，期滿該
    車歸被告所有，而被告並於同日占有使用該車，然於94 年7
    月間起，被告即未依約繳付租金，嗣於94年10月16日，方由
    高億公司自行取回上開車輛等事實，業據被告供承在卷，核
    與證人乙○○於原審審理中證述情節相符（見原審卷第34至
    37頁），並有租賃契約書在卷可稽（見95年他字第1478號卷
    第5 頁），固堪認定。而關於被告自94年7 月間未依約繳付
    租金後，高億公司係如何向被告追討租金及上開車輛之過程
    ，證人乙○○於原審審理中證述：於被告未依約繳交租金後
    ，伊除了有自行至市區尋找上開車輛外，並有撥打電話與被
    告，要求被告繳交積欠之租金，否則就將上開車輛交還與伊
    ，被告當時有請求說要寬限其數日，待其有錢馬上就會繳交
    所積欠之租金，但被告之後仍未能繳交租金，伊乃再度向被
    告表示，不想再等其繳交租金，請其迅速將車交回，但被告
    仍未按伊要求將車繳回等語（見原審卷第34至37頁），雖被
    告辯稱未曾接獲高億公司要求將上開車輛交回之通知，然依
    前開租賃契約書所示，被告所留存之聯絡電話分別係000000
    0 號、0000000000號，且被告於原審審理中自承：0000000
    號電話，伊係於95年7 、8 月間方未使用，而0000000000號
    行動電話，伊則係約於95年1 月間方未使用等語（見原審卷
    第39頁），則於被告未依約繳交租金之94年7 月至10月間，
    被告仍係以上開2 電話，作為與他人聯絡之工具，是高億公
    司自得依被告所留存之上開2 電話，與被告取得聯繫，而衡
    以常情，高億公司因被告未依約繳交租金而受有損害，豈有
    不向被告追討租金或上開車輛之理？是被告上開所辯，並無
    足採。
  (二)然依證人乙○○前開證述內容，再參以被告與高億公司就上
    開車輛之租約係至96年3 月18日方期滿，及高億公司係於自
    行取回上開車輛後之94年11月17日，方向被告寄發終止上開
    租約之存證信函（見95年他字第1478號第4 頁）等情，被告
    未依約繳交租金而仍使用前開車輛此段期間，其與高億公司
    就上開車輛之租約仍於存續狀態中，則被告基於該仍屬有效
    之租約而繼續占有、使用前開車輛，雖有未依約繳交租金之
    情，惟能否以此即謂其有變易其原來之持有意思而為不法所
    有之主觀犯意，實難遽以認定；況被告與高億公司就上開車
    輛所簽訂之契約，雖名為租賃契約，然實際上卻類似分期付
    款買賣契約（被告依約繳交「租金」期滿後，即能獲取該車
    輛之所有權），而本件被告開始未依約繳交租金之時間，係
    94年7 月，於此之前，其已繳交1 年又4 個月即已近能取得
    上開車輛所有權2 分之1 之金額，衡諸常理，被告應會希望
    能繼續上開租約，以期依約獲得該車輛之所有權，避免過去
    繳交之款項平白受損，則於此等狀況下，其占有、使用該車
    ，究係基於繼續駕駛該車賺取金錢以求儘速繳交積欠租金之
    意思而為，或係基於不願再繳交任何款項並侵占該車之意思
    而為？亦有疑議，自難遽為不利於被告之認定。從而，被告
    於94年7 月至10月間，雖未依約繳付租金而仍使用前開車輛
    ，惟既無從證明其有侵占之主觀犯意，即難論認其此部分有
    侵占之犯行。
  (三)被告於高億公司向其取回前開車輛後，又在95年4 月20日，
    再度向高億公司租得前開車輛使用，然之後卻未依約繳交任
    何款項，並將上開車輛擅自交與他人使用，嗣經證人乙○○
    於95年6 月間自行將該車取回等事實，業據證人乙○○於偵
    訊及原審審理中證述明確（見95年調偵字第560 號第15至16
    頁、原審卷第34至37頁），並為被告所不否認，亦堪認定。
    而關於被告此次取得前開車輛使用之過程，證人乙○○於偵
    訊及本院審理中證述：95年4 月20日，被告向高億公司表示
    ，因其先前租金已經繳納一部份，希望讓伊繼續承租上開車
    輛，以繳畢剩餘之款項，而高億公司在與被告商討後，因被
    告於93年3 月18日訂約之時，有依每月應繳交租金日期而簽
    發每張金額1 萬8 千元之本票與高億公司，高億公司乃要求
    被告將先前未依約繳交租金部分之本票，修改其到期日，並
    另外補簽其所積欠高億公司修車費金額之本票與高億公司，
    但到了95年5 月20日，被告並未依約繳交租金，且高億公司
    又收到上開車輛停車繳費單，伊方依繳費單所示之停車地點
    ，找到上開車輛，並經由駕駛該車輛之人告知，才知道被告
    將車出借與該人使用等語（見95年偵緝字第2034號卷第30、
    31頁、原審卷第34至37頁），雖被告辯稱係因證人乙○○主
    動向伊勸說，伊方會再度向高億公司承租前開車輛，然被告
    於此次向高億公司租用上開車輛時，對於其先前所積欠高億
    公司之款項，並未償還任何金額，於此債務未獲任何清償之
    狀況下，衡情高億公司實無主動勸說被告承租上開車輛之可
    能，是被告所辯此節，尚無足採。然觀諸證人乙○○前揭證
    述內容，被告此次向高億公司租用上開車輛時，並未見有何
    施用詐術之情形，至公訴意旨稱被告佯裝以簽發本票為清償
    並擔保債務之方式為詐騙乙節，其中關於被告所簽發之到期
    日為95年5 月20日、面額為1 萬8 千元之本票部分，該本票
    係被告早於93年3 月18日訂約時，即已簽發與高億公司，業
    據證人乙○○證述如上，是被告自無可能以此作為施用詐術
    之手段；而被告所另行簽立之修車費用本票及更改先前已到
    期本票之到期日部分，該等本票之開立及到期日之修改，均
    係被告於高億公司要求下所為，業據證人乙○○證述如前，
    則被告主觀上是否可能欲以此方式行騙？容有疑議；況該等
    票據既係以被告自己名義開立，則其是否能夠兌現或依約償
    還，自仍應視被告個人之財務狀況而定，不會因此使高億公
    司，提高對於被告還款能力之評估，故亦難以此認被告有何
    施用詐術而使他人陷於錯誤之情，因此，要難認定被告有公
    訴意旨所指之前開詐欺犯行。
  (四)又查被告於95年4 月20日取得前開車輛後，雖有未依約繳交
    租金之情，然卷內並無證據顯示被告與高億公司所訂定之新
    租賃契約，已於高億公司重新取回該車輛前終止，是如前所
    述，被告基於有效之租約而占有前開車輛，自難遽謂被告有
    變易其原來之持有意思而為不法所有之主觀犯意；至被告將
    前開車輛交與他人使用，或有違反其與高億公司間之契約約
    定（依前開93年3 月18日簽訂之契約書顯示，高億公司禁止
    承租人將車輛轉借他人使用），然此違反契約約定條款之行
    為，尚難與將該車轉讓、出售等專屬所有權人權限之行為等
    同視之，是亦難以此推認被告主觀上有侵占之不法犯意。從
    而，被告雖有此部分未依約繳付租金而仍占有使用上開車輛
    ，或將之交與他人使用等行為，惟亦無法證明其有侵占之主
    觀犯意，自難謂被告此部分涉有侵占犯行。
  (五)綜上所述，公訴人認被告涉嫌前開侵占、詐欺犯行所憑之證
    據，尚未達於通常一般之人均不致有所懷疑，而得確信其為
    真實之程度，依刑事訴訟制度「倘有懷疑，即從被告之利益
    為解釋」、「被告應被推定為無罪」之原則，即難據以為被
    告不利之認定。此外，復查無其他積極之證據，足資認定被
    告有何公訴意旨所指之上開犯行，自屬不能證明被告犯罪，
    依首開說明，自應為被告無罪之諭知。
四、原判決因而以不能證明被告涉有侵占罪、詐欺罪之犯行，而
    為被告無罪之諭知，核無違誤；檢察官具狀請求上訴意旨，
    指摘原判決不當，為無理由，應予駁回。
據上論斷，應依刑事訴訟法第368 條，判決如主文。
本案經檢察官林慶宗到庭執行職務。
中　　華　　民　　國　　96　　年　　7 　　月　　24　　日
                  刑事第八庭    審判長法  官  李炫德
                                      法  官  簡志瑩
                                      法  官  陳志銘
以上正本證明與原本無異。
不得上訴。
中　　華　　民　　國　　96　　年　　7 　　月　　24　　日
　　　　　　　　　　　　　　　　　　　書記官  盧雅婷
